臺灣新竹地方法院民事判決　　　　　　　99年度簡上字第75號
上　訴　人　第一金融資產管理股份有限公司
法定代理人　江金德
訴訟代理人　王秋翔
被上訴人　　嚴之嶽
上列當事人間請求返還消費借貸款事件，上訴人對於民國99年8
月27日本院竹北簡易庭99年度竹北簡字第69號第一審簡易判決提
起上訴，本院於100年1月19日言詞辯論終結，判決如下：
    主  文
上訴駁回。
第二審訴訟費用由上訴人負擔。
    事實及理由
壹、程序事項
一、按當事人喪失訴訟能力或法定代理人死亡或其代理權消滅者
    ，訴訟程序在有法定代理人或取得訴訟能力之本人，承受其
    訴訟以前當然停止，但此規定於有訴訟代理人時不適用之，
    而聲明承受訴訟，應提出書狀於受訴法院，民事訴訟法第
    170、173、176條規定參照。本件被告之原法定代理人黃獻
    全於日前卸任，而其委任有訴訟代理人，是其訴訟程序不當
    然停止，而新法定代理人江金德業已就任，且於民國99年10
    月27日以書狀聲明承受訴訟，並據其提出聲明承受訴訟狀及
    公司變更登記表等件附卷可稽，經核與前開規定相符，應予
    准許，合先敘明。
二、次按訴狀送達後，原告不得將原訴變更或追加他訴，但請求
    之基礎事實同一者、擴張或減縮應受判決事項之聲明者，不
    在此限，民事訴訟法第255條第1項第2、3款定有明文；又第
    二審訴之變更或追加，非經他造同意，不得為之，但第255
    條第1項第2款至第6款情形，不在此限；對於簡易程序之第
    一審裁判之上訴，準用第3編第1章之規定，同法第446條第1
    項、第436條之1第3項亦有明定。上訴人提起上訴原聲明：
    被上訴人應給付新臺幣（下同）93,499元及利息，嗣於訴訟
    進行中，以民事準備書一狀變更聲明之金額為154,735元及
    利息，乃擴張應受判決事項之聲明，且其請求之基礎事實同
    一，核與上開規定相符，亦應准許。
貳、實體事項
一、上訴人起訴主張，除與原審相同茲予援用外，另補稱：
(一)被上訴人辯稱其早已委託系爭信用卡正卡持卡人陳良鴻辦理
    停卡事宜，惟其並未提出任何書證以實其說，原審亦未就本
    部份事證為調查之程序，逕就被上訴人片面之詞為認定系爭
    信用卡債權之本金、利息請求時點應就被上訴人最後消費繳
    款日即89年9月即得請求，而據以論斷本案消滅時效已完成
    ，實嫌率斷。被上訴人係為系爭信用卡附卡持卡人，其雖於
    89 年9月以後即無使用該附卡之消費紀錄，惟其並無向訴外
    人中華商業銀行股份有限公司（下稱中華商銀）或上訴人為
    任何解除或終止使用信用卡附卡契約之意思表示，亦無任何
    證據證明其有委託陳良鴻辦理停卡事宜，而中華商銀是於95
    年11月27日將系爭信用卡債權讓與於上訴人時，才聲明終止
    信用卡使用契約，是本案上訴人請求被上訴人給付系爭債權
    之利息、違約金並無時效已完成之虞。
(二)被上訴人於88年2月至89年8月間於境外消費款項合計達154,
    735元，雖然在89年9月以後，被上訴人已無使用系爭信用卡
    附卡消費之紀錄，而主卡持卡人陳良鴻仍正常使用系爭信用
    卡，並須就附卡持卡人即被上訴人消費所產生帳務負連帶清
    償責任，惟被上訴人應仍就其自身消費款項負清償責任。蓋
    信用卡之真正功能，除代替現金之支付，享受延遲付款之方
    便外，另一重要功能則在於訓練金錢使用之正確觀念，培養
    量入為出之消費習慣，並學習為自己行為負責之人格養成，
    易言之，若附卡持卡人毫無金錢觀念，消費不知節制，致產
    生龐大債務時，再全數推予主卡持卡人，由其負連帶清償責
    任，應非主卡持卡人辦理附卡與經濟能力較弱之親屬使用之
    真正目的，是被上訴人應就自身於境外使用系爭信用卡附卡
    消費而未清償款項154,735元暨其利息、逾期費用，負清償
    責任，應為法之所許。
(三)附卡本質上係依附主卡而存在，若主卡有終止契約或有其他
    法定事由而無繼續使用之情形，附卡之權利義務關係亦併隨
    主卡而終止，並不能單獨存在，而主卡於契約終止前之未清
    償債務自有包含附卡之債務。中華商銀於95年11月27日終止
    其對系爭信用卡主卡之信用卡契約，並將其對主卡之全部債
    權讓與上訴人，則該終止契約之效力自應及於附卡，且中華
    商銀讓與予上訴人之全部債權即是包含系爭信用卡主卡及附
    卡各自消費所產生而未清償之債務。又依民法第295條第1項
    前段規定，債權讓與時，該債權之擔保及其他從屬之權利，
    隨同移轉於受讓人，系爭信用卡附卡債權既為主卡債權之從
    屬權利，依上開條文規定，於中華商銀將主卡債權讓與上訴
    人時，該附卡債權已隨主卡債權移轉於上訴人。再參照最高
    法院22年上字第1162號及42年台上字第626號判例意旨，債
    權讓與之通知，其性質為觀念通知，其通知方式不拘，以使
    債務人知悉其事實即可，於訴訟中如有事實足認債務人已知
    悉其事，該債權讓與即對債務人發生效力，本案系爭信用卡
    債權，係上訴人受讓自中華商銀，前依金融機構合併法第15
    條第1項、第18條第3項規定，以公告方式代替債權讓與之通
    知，雖未將被上訴人名字登載於公告，惟本案訴訟自繫屬以
    來，歷經多次庭訊，應有足夠事實認被上訴人已知系爭信用
    卡債權讓與事實，上訴人認為本案並無當事人不適格之虞，
    是原審認上訴人恐未自訴外人中華商銀繼受取得有關對於被
    上訴人消費借貸之各項權利義務，應係誤解。
(四)另系爭信用卡主卡持卡人陳良鴻對於附卡持卡人即被上訴人
    使用附卡所生之債務負連帶清償責任，依民法第273條第1項
    規定，應指債權人即上訴人可就附卡之債務，對主卡持卡人
    、附卡持卡人或其全體，同時或先後請求全部或一部之給付
    ，易言之，即上訴人可對主卡持卡人請求全部（主卡加附卡
    ）之債務，亦可分別向主卡持卡人請求主卡之債務，對附卡
    持卡人請求附卡之債務，而非指附卡持卡人就其自身債務可
    全數不為給付，逕以推予主卡持卡人負責清償之謂。
(五)系爭信用卡主卡持卡人陳良鴻於歷次提出清償給付時，並未
    指定其欲抵充之債務順序，而主卡與附卡之債務均係源自於
    系爭信用卡之消費借貸款，又均已屆清償期，且該消費借帶
    債務均為無擔保借款，擔保性質是為相等，依民法第321條
    、第322條規定，應依債務人因清償而獲益最多者，儘先抵
    充。是上訴人將主卡持卡人之清償款項全數抵充其自身債務
    （即主卡債務），應係對主卡持卡人最有利之方式（因主卡
    債務僅能由主卡持卡人一人負擔，並無其他人可為分擔，而
    主卡持卡人對附卡持卡人之連帶清償責任，上訴人尚可逕對
    附卡持卡人請求，非僅由主卡持卡人一人負擔），自無將主
    卡持卡人清償款項按比例分擔清償附卡債務之必要。
(六)末，律法之外不外乎情理，主卡持卡人陳良鴻與被上訴人係
    為母子關係，於被上訴人出國留學期間，陳良鴻本於為人父
    母立場，為免被上訴人挨餓受凍，能專心於學業，經向中華
    商銀申請附卡，交由經濟上較為弱勢之被上訴人於境外留學
    期間使用，並由陳良鴻按月清償其消費款項，而被上訴人於
    學成歸國後，殊未感念父母養育之恩，除遲未清償自身於境
    外留學所消費之款項外，竟還主張該消費款項應由陳良鴻即
    其母親負連帶清償責任，將古之明訓「百善孝為先」視若無
    物，枉為學富五車之高級社會菁英，此等行徑，縱令律法能
    容，卻令中華民族數千年來秉持之傳統優良習俗汗顏。
(七)爰聲明：廢棄原判決；就廢棄部分，被上訴人應給付上訴人
    154,735元，及自95年11月28日起至清償日止，按年息19.71
    ﹪計算之利息，並自95年11月28日起至清償日止，按上開利
    率10﹪計算之逾期費用。
二、被上訴人之抗辯除與原審相同茲予援用外，另補稱：
(一)附卡已經失效10年以上，權利義務在停卡時就已結清：被上
    訴人已於87年9月間請正卡持卡人陳良鴻停卡，並從89年9月
    起無任何新增消費。一般信用卡使用期限在五年以內，上訴
    人既無法證明被上訴人沒有停卡，也提不出任何證據指出被
    上訴人持有的附卡在已經失效的10年間有更新或續約，無論
    是上訴人不願相信但無法提出反證的停卡，或是按照常理也
    已經失效10年以上的無效附卡，附卡在失效時合約就已經終
    止，義務與責任也就應該結清。
(二)利息的累積實為上訴人未盡任何善良管理人責任所致，失職
    在先卻向被上訴人加索累積之利息有違善良風俗與消費者保
    護原則：上訴人在正卡持卡人違約停止繳款之95年至99年近
    5 年期間，沒有一次善盡善良管理人責任，通知附卡持有者
    之被上訴人關於正卡持卡人的不良繳款情形。因上訴人未盡
    善良管理人責任，卻要在14年間從未收到一次通知或是帳單
    之附卡持卡人一肩擔起有違善良風俗之高額利息，還加上逾
    期利息並不合理。上訴人99年可以對被上訴人提起訴訟，但
    從95年起卻從沒有一次通知被上訴人正卡持卡人已經棄其責
    任不顧。
(三)正同上訴人所言律法之外不外乎情理，上訴人既無法證明10
    多年來附卡仍在有效期限之內，也嚴重怠忽善良管理人責任
    ，放任高利息利上滾利。上訴人主張附卡持卡人應該負起正
    卡所有債務，但卻強辯正卡持卡人所繳納之款項全數都歸清
    償正卡債務，此部分業經原審審慎計算，並認定附卡債務經
    過正卡持有人還款已經抵銷，惟上訴人仍故意不提出利息計
    算，濫用司法資源，逼令被上訴人一再請假應訴，實屬無理
    。
(四)上訴人主張主卡持卡人所清償之款項在被上訴人沒有消費期
    間不能比例清償被上訴人之附卡債務不合理，因為依照上訴
    人主張，被上訴人每期消費1元即可按比例受償，則正卡持
    卡人之還款亦應按比例清償附卡部分之債務。另債權對象部
    分，89年之後被上訴人已經停卡，不應主卡存在附卡也存在
    ，附卡應可單獨消滅，故89年被上訴人停卡之後，附卡債務
    應歸屬於主卡，由主卡持卡人負擔，主卡停卡時就要負擔附
    卡的金額，清償主附卡所有的債務，否則附卡只要消費過一
    次就要為主卡擔保，並不合理，況信用卡上限也是依照主卡
    償還能力為依據，故被上訴人應非上訴人之債務人。
(五)並聲明：上訴駁回。
三、兩造不爭執之事項（見99年11月9日筆錄）：
  1.被上訴人之母陳良鴻前於85年7月22日向中華商銀申請信用
    卡，以被上訴人為附卡持卡人，業經核卡在案，依約定，被
    上訴人無須就陳良鴻之正卡債務負擔連帶清償之責。
  2.中華商銀於95年11月27日將對於陳良鴻之信用卡正卡債權讓
    與上訴人，並登報公告。
  3.被上訴人於89年8月以前確有持附卡消費，自89年9月起即未
    再以附卡消費。
  4.陳良鴻自88年1月起至95年8月間仍每月有部分還款，如上訴
    人所提出歷史帳務比例沖償明細表「償還金額欄」所示。如
    果陳良鴻之還款應依正、附卡之債務比例沖抵循環利息及本
    金，則被上訴人於95年9月時之債務本金為本金4,399元、提
    起支付命令前五年之利息為4,276元、逾期費用為428元。
四、上訴人主張被上訴人於88年2月至89年8月間使用系爭信用卡
    附卡消費，迄今仍有154,735元之消費款項未清償，而被上
    訴人已於95年11月27日自中華商銀受讓系爭信用卡債權，故
    其起訴請求被上訴人就其自身消費款項部分負清償責任，即
    屬有據；被上訴人雖不否認其於89年9月之前有使用系爭信
    用卡附卡消費，但以上開情詞置辯。是本件之主要爭執在於
    ：中華商業銀行有無將對於被上訴人之信用卡附卡債權讓與
    上訴人？陳良鴻自88年1月起至95年8月間之還款，是否應依
    正、附卡債務比例沖抵利息及本金？被上訴人抗辯利息部分
    已罹於時效消滅，有無理由？應自何時起算利息之消滅時效
    ？就陳良鴻已還款沖抵部分，被上訴人可否為時效抗辯？上
    訴人之請求，有無理由？茲審究如下：
(一)查本件被上訴人係與其母即訴外人陳良鴻，分別以自己之名
    義向中華商銀申請信用卡附卡與正卡供己使用，有信用卡申
    請書附卷可稽，中華商銀與陳良鴻間係成立信用卡正卡使用
    契約，與被上訴人間則成立信用卡附卡使用契約，此觀信用
    卡申請書中分別預留有主卡申請人欄位及附卡申請人欄位自
    明，而二人所各自簽訂之定型化信用卡使用契約，其交易型
    態係約定持卡人得向發卡銀行請求信用卡之核發，之後憑卡
    於特約商店以簽帳方式作為支付消費帳款之工具，由發卡銀
    行代為處理結清該消費借款，嗣後另向持卡人請求償還，其
    契約之性質，顯屬具有委任及消費借貸關係之混合契約。而
    依銀行內部發卡作業，附卡持卡人與正卡持卡人僅係使用同
    一信用額度與同一信用卡帳戶，然二者之卡號不同，消費款
    亦各自依其正、附卡之名義獨立計算，無論是否並列於同一
    帳單之上，正、附卡持卡人本於其獨立之信用卡使用契約向
    發卡銀行負清償自己信用卡消費款之責，則無疑義。是上訴
    人主張被上訴人應就其自身使用系爭信用卡附卡消費所產生
    之債務負清償之責，尚非無據。
(二)惟按債之從屬性係展現於「權利之發生、移轉及消滅」等關
    係上（例外情形應有法律規定，如民法第881條之1以下特別
    規定，最高限額抵押權在「權利之發生」關係上，與主債務
    不具備從屬性），亦即其權利之發生、移轉及消滅，均應從
    屬於主債權，不能單獨存在，例如擔保物權、保證債權、利
    息債權、違約金債權及損害賠償債權等皆是，如認本件信用
    卡之主卡債權與附卡債權具有上述之從屬關係，則如主卡債
    權經清償而消滅時，是否附卡債權應基於債之從屬性而一併
    消滅（民法第307條規定參照）？已顯有疑問；況所謂「債
    權」係指一人得向他人為特定請求之法律權利，而信用卡之
    附卡雖係與正卡一併向金融機構申請（見司促卷第4頁）而
    有若干程度之依存關係，然而，依上訴人所自承「正卡使用
    人雖須就附卡使用人消費所產生帳務負連帶清償責任，惟附
    卡使用人應仍就其自身消費款項負清償責任」等語（見補呈
    上訴理由狀，簡上卷第9頁），且兩造亦不爭執「依約定，
    被上訴人無需就陳良鴻之正卡債務負擔連帶清償之責」等情
    ，應認中華商銀對於正卡持卡人即陳良鴻之債權與對於附卡
    持卡人即被上訴人之債權，係屬不同之請求對象、不同之請
    求內容之相異債權，且得各自獨立存在、各自行使及各自消
    滅，僅陳良鴻需對被上訴人之附卡債務負連帶清償之責爾，
    尚難遽謂中華商銀對於陳良鴻之正卡債權與對於被上訴人之
    附卡債權有何從屬關係。是上訴人主張在中華商銀將其對陳
    良鴻之全數債權讓與上訴人時，中華商銀對於被上訴人之附
    卡債權亦應一併移轉予上訴人云云，顯屬無據，不足採信。
(三)再觀諸上訴人所提出「債權讓與證明書」僅記載：「查債務
    人陳良鴻前因使用中華商銀信用卡積欠之債務，經中華商銀
    終止信用卡合約並催告清償後，截至95年11月27日止，尚欠
    本金、利息共計192,674元及其他費用等款項，業經中華商
    銀於95年11月27日全數讓與貴公司（即上訴人）」等語（見
    司促卷第6頁），足認中華商銀與上訴人間僅就陳良鴻之信
    用卡債權成立債權讓與契約，另上訴人所為債權讓與之登報
    公告亦僅記載陳良鴻之姓名、身分證字號與中華商銀之內控
    編號爾（見司促卷第8頁），並未將中華商銀對於被上訴人
    之附卡債權內容一同併列其上，實難認中華商銀有將其對被
    上訴人之附卡債權讓與上訴人之意思，是上訴人主張於原審
    訴訟程序中，應已有足夠事實認被上訴人已知系爭信用卡附
    卡債權讓與事實等語，顯係將債權讓與契約之成立要件與生
    效要件混為一談，洵不足採。抑且，縱認上開債權讓與契約
    之客體範圍包含被上訴人之附卡債權，惟此係因陳良鴻以其
    正卡持卡人之身分而須對該附卡債權負連帶清償責任，然其
    債權請求之對象仍以該債權讓與證明書及登報公告上所特定
    之「陳良鴻」為限，易言之，中華商銀對於被上訴人之附卡
    債權並未合法讓與予上訴人，上訴人自非本件對被上訴人附
    卡消費款項之債權人，其起訴請求被上訴人清償附卡消費款
    項，係當事人不適格，為無理由，不應准許。
(四)又上訴人就系爭信用卡附卡債權既非適格之債權人，則兩造
    間關於該附卡債權之本金及利息是否可依正卡持卡人陳良鴻
    還款金額按比例沖抵，及其利息部分之請求是否已罹於時效
    等爭執，即失所附麗，無須再予一一論究，併此敘明。
五、綜上所述，中華商銀對於被上訴人使用系爭信用卡附卡簽帳
    消費所產生之債權，既未合法讓與予上訴人，則上訴人就該
    附卡債權，即非適格之債權人，從而，上訴人起訴請求被上
    訴人給付系爭信用卡附卡之消費款項，自屬當事人不適格，
    應認其訴為顯無理由。原審為上訴人敗訴之判決，理由雖有
    不同，惟結論並無二致，仍應予維持。上訴意旨指摘原判決
    不當，求予廢棄改判，為無理由，應予駁回其上訴。
六、據上論結，本件上訴為無理由，依民事訴訟法第436條之1第
    3 項、第449條第1項、第78條，判決如主文。
中    華    民    國    100    年    1    月    31    日
                  民事第二庭  審判長法  官  王銘勇
                                    法  官  吳靜怡
                                    法  官  梁智賢
以上正本係照原本作成。
本判決不得上訴。
中    華    民    國    100    年    1    月    31    日
                                    書記官  黃詩傑